【裁判字號】    91,簡,922
【裁判日期】    920313
【裁判案由】    申報公職人員財產
【裁判全文】
臺北高等行政法院判決                              九十一年度簡字第九二二號
    原      告  甲○○
    被      告  法務部
    代  表  人  乙○○部長）.
右當事人間因申報公職人員財產事件，原告不服行政院中華民國九十一年八月二十七
日院臺訴字第○九一○○三九三四四號訴願決定，提起行政訴訟。本院判決如左：
    主  文
原告之訴駁回。
訴訟費用由原告負擔。
    事  實
壹、事實概要：
    緣被告以原告係雲林縣崙背國小會計，為公職人員財產申報法第二條第一項第十
    一款規定應申報財產之人員，於民國（以下同）九十申報財產時，漏報其配偶廖
    乾佑所有坐落台中縣太平市○○○段八五九之七地號及雲林縣崙背鄉○○段五七
    四、五七五、五七六、七三八地號土地，有故意申報不實情事，乃依公職人員財
    產申報法第十一條第一項後段規定，以九十一年五月十五日法財申罰字第○九一
    一一○四一七一號罰鍰處分書處以罰鍰新台幣（以下同）六萬元。原告不服，提
    起訴願，遭駁回後，遂向本院提起行政訴訟。
貳、兩造聲明：
一、原告聲明：求為判決
１、訴願決定及原處分均撤銷。
２、訴訟費用由被告負擔。
二、被告聲明：求為判決如主文所示。
、兩造爭點：
    原告申報財產是否故意申報不實？被告依公職人員財產申報法第十一條第一項後
    段規定科處原告罰鍰有無理由？
一、原告陳述：
１、按公職人員財產申報法第十一條明定：公職人員明知應依規定申報，無正當理由
    不為申報，處新台幣六萬元以上三十萬元以下罰鍰。其故意申報不實者，亦同。
    故依前揭規定，依法應申報財產之公職人員，須有無正當理由不為申報，或於申
    報財產之時有故意申報不實之情形，始得依該法處以罰鍰。從而，若公職人員因
    過失而漏未申報某特定財產，因其尚非故意，即與前述應處以罰鍰之構成要件不
    符，合先敘明。而原告確因與配偶廖乾佑財務分別管理之故，致將其所有系爭土
    地於申報財產之時一時疏忽漏未申報，故原處分率認原告係故意申報不實，而遽
    為罰鍰處分已有不合。
２、被告及訴願決定機關雖再以申報配偶所有應申報財產係原告法定義務，且申報財
    產不涉及財產之管理、使用、收益及處分，故不能以夫妻財產各自管理財務為免
    責論據，且原告漏報之雲林縣崙背鄉○○段四筆土地公告現值共達六十九萬餘元
    及原告配偶並無不能配合申報或隱瞞財產之必要，乃認原告應係故意申報不實云
    云。惟原告既於八十九年為財產申報時，已特別據以申報配偶繼承所得五筆土地
    中之一筆坐落於雲林縣崙背鄉○○段五一一地號土地，若非原告配偶不諳法律規
    定，未提出其他繼承之土地權狀供原告申報，原告自無漏報其他四筆崙背鄉○○
    段道路用地之理。否則，若原告確係故意申報不實，理應就該五筆繼承所得土地
    均不予申報，豈會僅僅申報其中價值最高之一筆土地？其次，就系爭台中縣太平
    市○○○段土地部分，亦確係因原告配偶未告知已辦妥所有權登記，且權狀尚在
    友人處之故，致未申報，不然原告配偶既願配合申報，原告亦另就其他配偶所有
    之土地、房屋、有價證券及存款等提出申報，依之，原告更無故意申報不實之必
    要。更何況，在台灣，目前就不動產物權既有登記公示之制度，任何人有無不動
    產，只要向地政機關申請土地或建物登記簿謄本，或者是向國稅局所屬稅務單位
    查閱個人財產總歸戶之資料，即可得知，原告夫妻如要故意隱瞞財產所得，大可
    將財產移轉為他人所有（如移轉至子女、友人名下），何必選擇此一輕易即可查
    明有無之不動產來故意申報不實。
３、綜上所述，原告實係因一時疏忽，致於九十年間為財產申報時漏報配偶廖乾佑所
    有系爭土地，尚非如被告及訴願決定機關所認之故意申報不實，原處分及訴願決
    定即屬未洽。為此，請判決如原告訴之聲明。
二、被告陳述：
１、按公職人員及其配偶所有之應申報財產，應一併申報，公職人員財產申報法第五
    條第二項定有明文。本件原告確有漏報其配偶所有之土地情事，有原告九十年申
    報表及漏報之土地所有權登記簿謄本等資料在卷可稽。原告既僅申報部分財產，
    對於應申報而未申報之財產而言，不論價值多寡，均屬申報不實，自不能以其已
    申報部分財產，即能反推未申報之財產並無申報不實之故意？又原告及其配偶之
    不動產或其他部分財產，雖於受理申報機關實質查核時，確可因登記公示制度向
    地政機關、稅務機關或金融機構查詢得悉，然公職人員財產申報法之立法目的，
    係藉公職人員公開財產接受民眾監督，以增進民眾對政府施政及公職人員操守、
    清廉及誠實度之信賴，民眾並無查核公職人員所申報財產內容是否正確之權限，
    故由受理申報機關為輔助性之抽查，是以公職人員應本誠實原則據實申報，自不
    得以財產可否被受理申報機關查得資為解免任意申報罰則之正當理由；而土地既
    屬財產狀況之一種，若未據實申報，如何反應其確實之財產狀況。況原告漏報之
    其配偶所有土地達數筆，公告現值亦達數十萬元，價值匪低，且原告及其配偶係
    明知名下有系爭漏報之土地，實難事後藉詞漏報係出於疏忽云云卸責，其有申報
    不實之故意，堪可認定。
２、綜上所述，原告主張為無理由，請判決如被告答辯之聲明。
    理  由
一、按「簡易訴訟程序之裁判得不經言詞辯論為之。」行政訴訟法第二百三十三條第
    一項定有明文，合先敘明。
二、按警政、司法、調查、稅務、關務、地政、主計、營建、都計、證管、採購之縣
    （市）級以上政府主管人員，及其他職務性質特殊經主管院會同考試院核定有申
    報財產必要之人員，應依法申報財產。公職人員明知應依規定申報，無正當理由
    不為申報，處六萬元以上三十萬元以下罰鍰。其故意申報不實者，亦同，為公職
    人員財產申報法第二條第一項第十一款及第十一條第一項所規定。
三、查原告於九十年申報財產時，漏報其配偶廖乾佑所有坐落台中縣太平市○○○段
    八五九之七地號及雲林縣崙背鄉○○段五七四、五七五、五七六、七三八地號土
    地，此有原告所填寫之公職人員財產申報表、台中縣太平地政事務所九十一年二
    月二十二日平地登字第○九一○○一四七一○○號及雲林縣西螺地政事務所九十
    一年二月二十一日九一雲西地字第一○六二號函附土地登記謄本附於原處分卷可
    稽，復為原告所不爭，違規事實洵堪認定。
四、原告於本件行政訴訟中訴稱，原告雖有過失致漏報特定財產，但非故意申報不實
    ，因原告確與配偶廖乾佑分別管理財務，故一時疏忽漏未申報其配偶所有坐落台
    中縣太平市○○○段八五九之七地號及雲林縣崙背鄉○○段五七四、五七五、五
    七六、七三八地號等土地，原告若有意隱瞞，為何仍申報配偶名下價值最高之同
    段五一一地號土地及其他存款、有價證券等財產？且不動產物權有登記公示制度
    ，任何人有無不動產，只要向地政機關查詢，或向稅務單位查閱個人財產總歸戶
    之資料，即無所遁形，原告若故意隱瞞財產所得，大可將財產移轉他人所有，何
    必選擇此一輕易即可查明之不動產來故意申報不實云云。惟查，申報配偶所有應
    申報財產係原告之法定義務，且申報財產不涉及財產之管理、使用、收益及處分
    ，尚難以夫妻各自管理財務資為免責之論據。又原告所漏報之雲林縣崙背鄉○○
    段四筆土地地目雖為道，惟公告現值合計高達六十九萬餘元，自無誤認為無實際
    財產價值之理；台中縣太平市○○○段土地部分，原告自承其配偶已告知投資購
    買該筆土地之事，且觀諸原告同一申報表已申報其配偶所有包含不動產、存款及
    有價證券等財產項目，其配偶並無不能配合申報情事，或獨就系爭土地隱瞞原告
    之必要。
五、綜上所述，原告之陳詞均不可採，則被告所為罰鍰之處分，揆諸首揭規定，並無
    違誤，訴願決定予以維持，亦無不合。原告徒執前詞，訴請撤銷訴願決定及原處
    分，並無理由，應予駁回。
六、本件事證已臻明確，兩造其餘攻擊防禦方法與本件判決結果不生影響，故不逐一
    論述，併此敘明。
據上論結，本件原告之訴為無理由，爰依行政訴訟法第二百三十三條第一項、第二百
三十六條、第九十八條第三項前段判決如主文。
中    華    民    國      九十二      年      三      月      十三      日
                              臺 北 高 等 行 政 法 院 第 二 庭
                                          法    官 吳慧娟
右為正本係照原本作成。
本件以訴訟事件所涉及之法律見解具有原則性者為限，始得於本判決送達後二十日內
向本院提出上訴狀並表明上訴理由，如已於本判決宣示後送達前提起上訴者，應於判
決送達後二十日內補具上訴理由（均按他造人數附繕本），且經最高行政法院許可後
方得上訴。
中    華    民    國      九十二      年      三      月      十三      日
                                          書 記 官 劉道文


司法院資訊處製作；財團法人民間司法改革基金會備份。
